---
title: "Анализ смертности"
author: "Alexey"
date: "Friday, August 29, 2014"
output: html_document
---


```{r echo=FALSE, warning=FALSE, message=FALSE}
default.par = par()
setwd("~/rproj/khb-mortality-analysis/data")

library(zoo)

# reading, cleaning 
mort = read.table("SSC_Mo_MJJAS.txt", sep='\t', header=T, dec=',')

names(mort)[9] = "DIS"
names(mort)[10] = "TOS"
names(mort)[4] = 'mort.total'
names(mort)[5] = 'mort.over65'
names(mort)[6] = 'mort.women'
names(mort)[7] = 'mort.men'

mort = mort[complete.cases(mort),]

mort$date = as.Date(mort$Date.1, format="%d.%m.%Y")
mort = subset(mort, select = -c(City, Date, Date.1))

wd = weekdays(mort$date, abbreviate=T)
wd = factor(wd, levels=c("Mon", "Tue", "Wed", "Thu", "Fri", "Sat", "Sun"))
# wd = factor(wd, levels=c("Пн", "Вт", "Ср", "Чт", "Пт", "Сб", "Вс"))

levels(wd) = 1:7

mort$date.dof = wd
mort$date.is.workday = wd %in% 1:5

mort$year = as.factor( format(mort$date, "%Y") )
mort$month = as.factor( format(mort$date, "%m") )


holidays = read.table("publicholidays-russia.txt")
names(holidays) = 'date'
holidays$date = as.Date(holidays$date, format="%d-%m-%Y")


mort$is.holiday = mort$date %in% holidays$date


temp = read.table("Khb_Temp_Daily.txt", sep=';', header=F, dec=',')
temp = temp[complete.cases(temp), ]

temp$date = as.Date(ISOdate(temp$V2, temp$V3, temp$V4))
mort.date = range(mort$date)
temp = temp[temp$date >= mort.date[1] & temp$date <= mort.date[2], ]
temp = subset(temp, select=c(date, V6, V8, V10))

names(temp)[2] = 't.min'
names(temp)[3] = 't.mean'
names(temp)[4] = 't.max'
temp$t.amp = temp$t.max - temp$t.min

mort = merge(mort, temp, by='date')
```


## Предварительный анализ

### Проверка на нормальность

```{r warning=FALSE}
h = hist(mort$mort.total, probability=T, breaks=21,
         main="Гистограмма общей смертности",
         xlab='Смертность', ylab='Плотность')
dens = density(mort$mort.total, adjust=2)
lines(dens, col="grey", lwd=2, lty=2)

mort.sd = sd(mort$mort.total)
mort.mean = mean(mort$mort.total)


x = seq(from=min(h$breaks), to=max(h$breaks), by=0.5)
y = dnorm(x=x, mean=mort.mean, sd=mort.sd)
lines(x=x, y=y, lwd=1)


legend(30, 0.08, c('плотность', 'норм. расп.'), 
       col=c('grey', 'black'),
       lwd=c(2, 1), lty=c(2, 1), bty='n')
```

Данные выглядят нормально


```{r fig.width=5, fig.height=5, warning=FALSE}
qqnorm(mort$mort.total, cex=0.7,
       main='График нормальной вероятности',
       ylab='Значение', xlab='Ожидаемое нормальное')
qqline(mort$mort.total, lwd=1, lty=2, col='gray')
```


### Смертность в разные месяцы

```{r warning=FALSE}
boxplot(mort$mort.total ~ mort$month, col='grey',
        names=c('Май', 'Июнь', 'Июль', 'Август', 'Сентябрь'), 
        ylab='Смертность, чел.')
```

```{r}
by(mort$mort.total, mort$month, summary)

aov.m.mon = aov(mort$mort.total ~ mort$month)
summary(aov.m.mon)
```

Тест ANOVA (Дисперсионный анализ) показал, что различия между месяцами статистически значимы (для уровня значимости $\alpha = 0.05$)

```{r}
TukeyHSD(aov.m.mon, conf.level=0.95)
```

Видно, что отличия только между 05 и 08 месяцами



### Смертность в разные годы

```{r warning=FALSE}
boxplot(mort$mort.total ~ mort$year, col='grey',
        xlab='Год', ylab='Смертность, чел')
```

```{r}
by(mort$mort.total, mort$year, summary)

aov.m.yer = aov(mort$mort.total ~ mort$year)
summary(aov.m.yer)

t = TukeyHSD(aov.m.yer, conf.level=0.95)[['mort$year']]
t = row.names(t[t[, 4] < 0.05, ])

d = data.frame(year1=c(substring(t, 1, 4), substring(t, 6, 9)),
               year2=c(substring(t, 6, 9), substring(t, 1, 4)))

aggregate(d$year2 ~ d$year1, FUN=paste)
```


Отличия статистически значимые, но на практике - нет. По графику видно, что нет лет с большими выбросами по смертости. Возможная причина наблюдаемых колебаний смертности - сезонность


### Смертность в выходные и празники


Смертность по дням недели


```{r warning=FALSE}
boxplot(mort$mort.total ~ mort$date.dof, col='grey', 
        ylab='Смертность, чел',
        names=c('Пн', 'Вт', 'Ср', 'Чт', 'Пт', 'Сб', 'Вс'))
```

```{r}
by(mort$mort.total, mort$date.dof, summary)
summary(aov(mort$mort.total ~ mort$date.dof))
```

Ничего интересного 


Смертность в праздники

(Красивые графики ниже)

```{r}
boxplot(mort$mort.total ~ mort$is.holiday, col='grey')
by(mort$mort.total, mort$is.holiday, summary)

with(mort, 
     t.test(mort.total[is.holiday], 
            mort.total[!is.holiday], 
            alternative='greater'))
```

Ничего интересного

Смертность в выходные

```{r}
boxplot(mort$mort.total ~ mort$date.is.workday, col='orange')
by(mort$mort.total, mort$date.is.workday, summary)

with(mort, 
     t.test(mort.total[!date.is.workday], 
            mort.total[date.is.workday], 
            alternative='greater'))
```


Вероятность ($p$-value) того, что смертность в выходые больше, чем в обычные дни - 0.10. Достаточно высоко, но не достатоночно для 95% значимости (т.е. при $\alpha = 0.05$).


Смертность и в празники и в выходные

```{r}
off = (!mort$date.is.workday) | mort$is.holiday
boxplot(mort$mort.total ~ off, col='grey')
```

```{r}
by(mort$mort.total, off, summary)
t.test(mort$mort.total[off], mort$mort.total[!off],
       alternative='greater')
```

тоже ничего


Если праздник/выходной был вчера или позавчера

```{r}
off.lag.1 = c(FALSE, lag(zoo(off), k=-1))
boxplot(mort$mort.total ~ off.lag.1, col='grey')
t.test(mort$mort.total[off.lag.1], mort$mort.total[!off.lag.1],
       alternative='greater')

off.lag.2 = c(F, F, lag(zoo(off), k=-2))
boxplot(mort$mort.total ~ off.lag.2, col='grey')
t.test(mort$mort.total[off.lag.2], mort$mort.total[!off.lag.2],
       alternative='greater')
```

В обоих случаях ничего интересного


Красивый график:

```{r fig.width=8, fig.height=3, warning=FALSE}
par(mfrow=c(1, 4))
par(mar=c(7, 2, 3, 2))

boxplot(mort$mort.total ~ mort$is.holiday, col='grey', 
        main='(а)', names=c('Выходной', 'Рабочий'), las=2)
boxplot(mort$mort.total ~ mort$date.is.workday, col='grey',
        main='(б)', names=c('Праздник', 'Не праздник'), las=2)
boxplot(mort$mort.total ~ off, col='grey',
        main='(в)', names=c('Праздник\nили выходной', 'Не праздник'), las=2)
boxplot(mort$mort.total ~ off.lag.1, col='grey',
        main='(г)', names=c('Вчера был\nвыходной', 'Не было\nвыходного'), las=2)

par(mar=c(5, 4, 4, 2) + 0.1)
par(mfrow=c(1, 1))
```


### Выбросы по смертности

Смотрим, какие данные по смертности (общей) выходят за 95-й перцентиль (`r qnorm(p=0.95)` сигм)

Порог: `r mort.mean + qnorm(p=0.95) * mort.sd`


```{r}
th = mort.mean + qnorm(p=0.95) * mort.sd
m.out = mort$mort.total >= th
sum(m.out)
mort$date[m.out]
```


Выходные
```{r}
mort$date[mort$is.holiday & m.out]
```

Два дня приходятся на выходные


Выходные и празники
```{r}
mort$date[off & m.out]
sum(off & m.out)
```

29 дней, выпавших на выходные и празники


```{r}
mort$date[off.lag.1 & m.out]
sum(off.lag.1 & m.out)
```

33 дня следующих за праздниками


Разница в днях между выбросами:
```{r}
diff(which(m.out)) 
sum(diff(which(m.out)) == 1)
```

Всего 5 раз было два последовательных дня с аномальной смертностью и ни разу три последовательных дня (было бы 2 единицы подряд)



## Регрессии
```{r}
library(MASS)
```

### Регрессия по всем данным

```{r}
fit = lm(mort.total ~ + t.mean + t.amp + SSC + DIS + TOS + 
           + date.is.workday + is.holiday, data=mort)
summary(fit)
```

$R^2 = 0.213$ - оч. мало


```{r warning=FALSE}
plot(fit$residuals, cex=0.5, bty='n', xaxt='n', xlab='', ylab='Остаток')
```


Уберем часть переменных, которые не влияют на результат

```{r}
step = stepAIC(fit, direction="backward", trace=FALSE)
summary(step)
```

$R^2 = 0.219$ - оч. мало


```{r warning=FALSE} 
plot(step$residuals, cex=0.5, bty='n', xaxt='n', xlab='', ylab='Остаток')
```


### Регрессия средней дневной смертности

Посчитаем среднюю смертность за каждый день для каждого TOS, а так же среднюю температуру, амплитуду и t.at

```{r}
daily.mort.mean = aggregate(mort.total ~ TOS, data=mort, FUN=mean)
daily.t.mean =    aggregate(t.mean ~ TOS, data=mort, FUN=mean)
daily.t.amp  =    aggregate(t.amp ~ TOS, data=mort, FUN=mean)
daily.t.at  =     aggregate(T.AT ~ TOS, data=mort, FUN=mean)

df = merge(daily.mort.mean, daily.t.mean, by='TOS')
df = merge(df, daily.t.amp, by='TOS')
df = merge(df, daily.t.at, by='TOS')

plot(df$mort.total ~ df$TOS)
```


Построим регрессию по всем переменным

```{r}
fit = lm(mort.total ~ ., data=df)
summary(fit)
```

```{r warning=FALSE}
plot(fit$residuals, cex=0.5, bty='n', xaxt='n', xlab='', ylab='Остаток')
```

$R^2 = 0.05$ - стало больше, но все еще плохо

Пробуем исключить какие-нибудь переменные

```{r}
step = stepAIC(fit, direction="backward", trace=F)
step$anova
summary(step)
```

$R^2 = 0.057$

```{r warning=FALSE}
plot(step$residuals, cex=0.5, bty='n', xaxt='n', xlab='', ylab='Остаток')
```

Ничего интересного


### Осреднение в окошке

$w$ - размер окошка

```{r}
rolled.by.mean = function(w) {
  rol.t.m = rollapply(zoo(df$t.mean), 
                      width=w, by=1, FUN=mean, align="center")
  rol.mor = rollapply(zoo(df$mort.total), 
                      width=w, by=1, FUN=mean, align="center")
  rol.t.a = rollapply(zoo(df$t.amp), 
                      width=w, by=1, FUN=mean, align="center")
  rol.t.at = rollapply(zoo(df$T.AT), 
                       width=w, by=1, FUN=mean, align="center")
  
  idx = index(rol.t.m)
  df.r = data.frame(tos=df$TOS[idx],
                    rol.mort=rol.mor, rol.t.mean=rol.t.m,
                    rol.t.amp=rol.t.a, rol.t.at=rol.t.at)
  df.r
}
```


```{r}
plot.prediction = function(fit, df.r) {
  plot(df.r$rol.mort, bty='n', xaxt='n', xlab='', 
      ylab='Смертность, чел.')
  
  lm1.p = predict(fit, newdata=df.r, interval='confidence', level=0.99)
  
  n = length(lm1.p[,1])
  polygon(x=c(1:n, n:1),
          y=c(lm1.p[,2], rev(lm1.p[,3])),
          col=adjustcolor('grey', 1/4), border=NA)

  lines(lm1.p[,2], col='grey', lwd=1)
  lines(lm1.p[,3], col='grey', lwd=1)

  lines(lm1.p[,1], lwd=2)
}
```

```{r}
coefficients = function(fit) {
  sum1 = summary(fit)
  coef = sum1$coefficients[, 1]
  paste(round(coef, 3), names(coef), collapse=' + ')
}
```

```{r}
rolling.mean.reg = function(w) {
  df.r = rolled.by.mean(w)  
  
  fit = lm(rol.mort ~ ., data=df.r)
  sum1 = summary(fit)
  
  plot(fit$residuals, cex=0.5, bty='n', xaxt='n', xlab='', ylab='Остаток')
  plot.prediction(fit, df.r)

  print('stepwards')
  step = stepAIC(fit, direction="backward", trace=FALSE)

  sum2 = summary(step)

  plot(step$residuals, cex=0.5, bty='n', xaxt='n', xlab='', ylab='Остаток')
  plot.prediction(step, df.r)
  
  list(coef.all=coefficients(fit),
       r2.all=c(R2=sum1$r.squared, adjR2=sum1$adj.r.squared),
       coef.step=coefficients(step),
       r2.step=c(R2=sum2$r.squared, adjR2=sum2$adj.r.squared))
}
```


#### Модель

Модель: ```rol.mort ~ tos + rol.t.mean + rol.t.amp + rol.t.at```



#### Окошко $w = 3$

```{r warning=FALSE}
rolling.mean.reg(3)
```

Со всеми переменными: $R^2 = 0.1929$

Модель ```tos + rol.t.amp```: $R^2 = 0.0.1989$


#### Окошко $w = 9$

```{r warning=FALSE}
rolling.mean.reg(9)
```


Со всеми переменными: $R^2 = 0.494$

Ни одной переменной убрать не удалось - все переменные важны


#### Окошко $w = 15$

```{r warning=FALSE}
rolling.mean.reg(15)
```


Со всеми переменными: $R^2 = 0.680$

Ни одной переменной убрать не удалось - все переменные важны


#### Окошко $w = 30$

```{r warning=FALSE}
rolling.mean.reg(30)
```


Со всеми переменными: $R^2 = 0.8829$

Можно оставить только перменные tos и t.mean и получить $R^2 = 0.8811$


### Найдем MMT

```{r}
library(splines)
```

```{r}
h = hist(mort$t.mean, breaks=18)
b = h$breaks

centers = b[-length(b)] + 1

binned = cut(mort$t.mean, breaks=b)
levels(binned) = centers
binned = as.numeric(as.character(binned))
mort$binned.t = binned

avg.2 = aggregate(mort$mort.total ~ mort$binned.t, FUN=mean)
names(avg.2) = c('binned.t', 'M')
```

```{r}
add.fit = function(fit, x) {
  pred = predict(fit, data.frame(binned.t=x), 
                 interval='confidence', level=0.95)
  
  polygon(x=c(x, rev(x)),
          y=c(pred[,2], rev(pred[,3])),
          col=adjustcolor('grey', 1/4), border=NA)
  
  lines(x, pred[,2], col='black', lwd=1.5, lty='dashed')
  lines(x, pred[,3], col='black', lwd=1.5, lty='dashed')
  
  lines(x, pred[,1], lwd=2)
}
```

```{r warning=FALSE}
plot(avg.2$M ~ avg.2$binned.t, cex=0.7, bty='n',
     xlab='Температура, °C', ylab='Смертность, чел.',
     xaxt='n')

axis(side=1, at=seq(3, 31, 2))

lines(avg.2$M ~ avg.2$binned.t)
```


```{r warning=FALSE}
plot(avg.2$M ~ avg.2$binned.t, cex=0.7, bty='n',
     xlab='Температура, °C', ylab='Смертность, чел.',
     xaxt='n')

axis(side=1, at=seq(3, 31, 2))

sm = lm(M ~ bs(binned.t, degree=3, knots=2), data=avg.2)
add.fit(sm, avg.2$binned.t)
```

```{r warning=FALSE}
barplot(table(mort$binned.t), xlab='Градусы',
        ylab='Частота')
```

```{r}
table(mort$binned.t)
```

Наблюдения для 3-х и 31-го градусов похожи на выброс - исключим их из рассмотрения (наблюдение для 29 градусов оставим)


```{r}
avg.2 = avg.2[-c(1, 15), ]
```



```{r warning=FALSE}
plot(avg.2$M ~ avg.2$binned.t, cex=0.7, bty='n',
     xlab='Температура, °C', ylab='Смертность, чел.',
     xaxt='n')

axis(side=1, at=seq(5, 29, 2))

lines(avg.2$M ~ avg.2$binned.t)
```

Минимальная смертность в `r avg.2$M[avg.2$binned.t == 17]` достигается при температуре 19 градусов 


```{r warning=FALSE}
plot(avg.2$M ~ avg.2$binned.t, cex=0.7, bty='n',
     xlab='Температура, °C', ylab='Смертность, чел.',
     xaxt='n')

axis(side=1, at=seq(5, 31, 2))

sm = lm(M ~ bs(binned.t, degree=3, knots=2), data=avg.2)
add.fit(sm, avg.2$binned.t)
```

Для полинома минимум между 17 и 19 градусами

Уравнение для полинома (<https://ru.wikipedia.org/wiki/B-сплайн>)

```{r}
summary(sm)
```


Разобъем данные на две части: до 19 градусов и после, и для каждой в отдельности построим прямую 

```{r}
t = 19
avg2before = avg.2[avg.2$binned.t <= t, ]
avg2after = avg.2[avg.2$binned.t >= t, ]
```

До 19:

```{r warning=FALSE}
plot(M ~ binned.t, data=avg2before, cex=0.7, bty='n',
     ylim=c(20, 24),
     xlab='Температура, °C', ylab='Смертность, чел.',
     xaxt='n')

axis(side=1, at=seq(5, 19, 2))

fit = lm(M ~ binned.t, data=avg2before)
add.fit(fit, avg.2$binned.t)
```

```{r}
summary(fit)
coefficients(fit)
```

$R^2 = 0.6989$


После 19

```{r warning=FALSE}
plot(M ~ binned.t, data=avg2after, cex=0.7, bty='n',
     ylim=c(15, 31), 
     xlab='Температура, °C', ylab='Смертность, чел.',
     xaxt='n')

axis(side=1, at=seq(19, 29, 2))

fit = lm(M ~ binned.t, data=avg2after)
add.fit(fit, avg.2$binned.t)
```

```{r}
summary(fit)
coefficients(fit)
```

$R^2 = 0.842$


Сразу две прямые

```{r}
plot(M ~ binned.t, data=avg.2, cex=0.7, bty='n',
     xlab='Температура, °C', ylab='Смертность, чел.',
     xaxt='n')

axis(side=1, at=seq(5, 29, 2))

fit1 = lm(M ~ binned.t, data=avg2after)
abline(fit1, lwd=2)
fit2 = lm(M ~ binned.t, data=avg2before)
abline(fit2, lwd=2)
```


Место пересечения прямых:

```{r}
cm = rbind(coef(fit1), coef(fit2))
point = c(-solve(cbind(cm[,2], -1)) %*% cm[,1])
point
```


```{r fig.width=7, fig.height=4, warning=FALSE}
d = 9/15
# fig=c(x1, x2, y1, y2)
par(fig=c(0, d, 0, 1))


#c(bottom, left, top, right)
par(mar=c(4, 4, 0, 1))
plot(M ~ binned.t, data=avg2before, cex=0.7, bty='n',
     ylim=c(20, 31), ylab='Смертность, чел.',
     xaxt='n', xlab='Температура, °C')

axis(side=1, at=seq(5, 19, 2))

fit = lm(M ~ binned.t, data=avg2before)
add.fit(fit, avg.2$binned.t)

par(fig=c(d, 1, 0, 1), new=TRUE)

#c(bottom, left, top, right)
par(mar=c(4, 1.5, 0, 1))
plot(M ~ binned.t, data=avg2after, cex=0.7, bty='n',
     ylim=c(20, 31), xaxt='n', yaxt='n', xlab='Температура, °C')

axis(side=1, at=seq(19, 29, 2))

fit = lm(M ~ binned.t, data=avg2after)
add.fit(fit, avg.2$binned.t)

par(mar=c(5, 4, 4, 2) + 0.1)

```
